【裁判字號】    98,台上,1184
【裁判日期】    980702
【裁判案由】    請求給付工程款
【裁判全文】
最高法院民事判決            九十八年度台上字第一一八四號
上  訴  人  東軒工程有限公司
法定代理人  乙○○○
上  訴  人  樺憶企業有限公司
法定代理人  丙 ○ ○
共      同
訴訟代理人  丁 福 慶律師
被 上訴 人  新纖工業股份有限公司
法定代理人  丁 ○ ○
訴訟代理人  蔡 欽 源律師
            葉 建 廷律師
            陳 彥 蓁律師
被 上訴 人  甲 ○ ○
訴訟代理人  鄭 洋 一律師
上列當事人間請求給付工程款事件，上訴人對於中華民國九十八
年二月十八日台灣高等法院第二審判決（九十七年度建上字第九
三號），提起上訴，本院判決如下：
    主  文
原判決關於駁回上訴人請求被上訴人甲○○給付之上訴暨該訴訟
費用部分廢棄，發回台灣高等法院。
其他上訴駁回。
第三審訴訟費用，關於駁回其他上訴部分，由上訴人負擔。
    理  由
本件上訴人主張：訴外人達欣工程股份有限公司（下稱達欣公司
）承攬台新銀行仁愛大樓新建工程之土建部分工程。訴外人鴻新
室內裝修設計有限公司（下稱鴻新公司）承攬該新建工程之室內
裝修／機電整合部分工程。被上訴人新纖工業股份有限公司（下
稱新纖公司）、原審共同被告開立工程股份有限公司（下稱開立
公司）為向達欣公司次承攬該工程之電氣、給排水、消防及空調
部分工程，及向鴻新公司次承攬水、電、消防及空調部分工程，
分別簽訂合作協議書，依該協議書第一條、第三條前段、第四條
第一項、第五條第一項第一款、第十六條約定，雖由開立公司出
名承攬，惟渠等出資共同經營承攬系爭工程之事業，且互派人員
執行工地事務，開立公司用以支付下包之工程款支票亦經新纖公
司負責人甲○○用印，足見該合作協議書之法律關係實為隱名合
夥，新纖公司應依民法第七百零五條規定負出名營業人之責任。
開立公司將系爭工程中之22F,23F,24F,RF及零星配電工程（含消
防電）等工程轉包予上訴人東軒工程有限公司（下稱東軒公司）
、將配管變更追加工程及4F空調配管工程等轉包予上訴人樺憶企
業有限公司（下稱樺憶公司）。二公司均已完工，惟開立公司由
唐啟賢、詹庚辛代表簽發原判決附表一（下稱附表一）所示工程
款支票予東軒公司、原判決附表二（下稱附表二）所示工程款支
票予樺憶公司，然經提示後均退票，迄今積欠工程款關於東軒公
司部分為新台幣（下同）四千零八十萬三千三百六十九元、樺憶
公司為三百零四萬二千八百八十一元，依民法第六百八十一條規
定，新纖公司應負連帶責任。又因被上訴人甲○○係附表一、二
所示支票之共同發票人，應負票據責任。爰依隱名合夥關係、民
法第七百零五條規定及依票據關係，求為命(一)被上訴人甲○○應
給付上訴人東軒公司二百二十五萬三千四百五十元本息；被上訴
人新纖公司應給付上訴人東軒公司二千零四十萬一千六百八十五
元本息。新纖公司於甲○○就二百二十五萬三千四百五十元清償
後免其此部分之清償責任；(二)被上訴人甲○○應給付上訴人樺憶
公司三十二萬四千五百元本息；新纖公司應給付樺憶公司三百零
四萬二千八百八十一元本息。新纖公司於甲○○就三十二萬四千
五百元清償後免其此部分之清償責任之判決（未繫屬本院者，不
予贅列）。
被上訴人新纖公司則以：依伊與開立公司簽訂之協議書（下稱系
爭協議書）第四條第二項約定，系爭專戶之存款係伊與開立公司
為系爭工程施作之用，並由雙方共同管理，伊並未將財產移轉予
開立公司。依系爭協議書第一條、第五條第一項約定及證人王榮
瑞之證述，伊與開立公司自始約定由雙方共同施作系爭工程，伊
並非僅有監督權限。伊與開立公司係按二分之一比例負擔損失，
非僅止於其出資之限度。是系爭協議書乃係為共同合力施作系爭
工程而就雙方之內部關係予以約定，屬無名契約，與隱名合夥契
約不同，無類推適用民法第七百零五條規定之可能，況系爭工程
之對外事項皆由開立公司以自己名義為之，伊派駐工程現場之人
員亦穿著開立公司制服，自無使交易相對人誤認二者間有成立隱
名合夥關係之可能，並無保護交易相對人之必要等語；被上訴人
甲○○則以：新纖公司並未委任伊為系爭工程專戶之管理人，新
纖公司亦未就系爭工程替伊代刻印章。伊既未於系爭支票簽名或
蓋章，依票據法規定，不能令伊負票據上之責任等語，資為抗辯
。
原審維持第一審所為上訴人敗訴部分之判決，駁回上訴人之上訴
，無非以：上訴人主張上揭承攬、次承攬及被上訴人間簽訂有系
爭協議書、開立公司簽發支付工程款之支票不獲付款之事實，業
據提出營繕工程完工驗收證明書、承攬契約書、工程付款核准單
、統一發票、退票理由單、支票、工程分包契約書、工程估驗單
總表、保固書、傳票、授權書、收據、工程合約書為證，且為被
上訴人所不爭執，堪信為真實。查系爭協議書第十四條記載：本
協議書並未授權任一方為他方之代理人、合夥人、受僱人或法定
代理人。足證新纖公司、開立公司明示排除其等因該合作協議書
之簽訂而發生合夥關係。通觀系爭協議書之約定，足見承攬系爭
工程雖屬開立公司經營之事業之一，但新纖公司出資，並無移屬
該財產權予開立公司經營其事業之意思，而係與開立公司合資、
合力施作系爭特定工程，再平均分享該工程所生利潤或分擔其虧
損，新纖公司依系爭協議書負擔之損失，非僅止於出資之限度，
應屬單純之合資合作關係，而與隱名合夥無涉。且上訴人提出之
承攬契約書、工程付款核准單、統一發票、退票理由單、支票、
工程分包契約書、工程估驗單總表、保固書、傳票、授權書、收
據等，顯示均由開立公司與上訴人交涉，新纖公司未曾出名介入
。參酌證人即新纖公司前總經理郭偉彥、新纖公司之董事杜燦南
之證述，足見上訴人客觀上不可能誤信新纖公司與開立公司間存
在隱名合夥關係，新纖公司亦無民法第七百零五條所指使上訴人
誤認其以隱名合夥人身分而參與合夥事務執行之行為。故上訴人
以交易安全為由，主張類推適用民法第七百零五條規定，使新纖
公司對上訴人負共同營業人之責任云云，洵非可採。次查系爭支
票之發票人簽章欄共蓋有四個印文，自左至右依序為開立公司、
甲○○、唐啟賢、詹庚辛。按之簽發票據之通常模式，代表公司
發票時，代表人之印文會接續在公司印文之後，其間鮮有插入共
同發票人印文者，故上訴人主張唐啟賢、詹庚辛代表開立公司發
票；甲○○則係共同發票云云，已與常情相違。且系爭支票帳戶
係開立公司單獨在中國信託商業銀行（下稱中信銀）松江分行開
設之帳號000000000 號帳戶，有上開支票及上訴人提出之支票存
款開戶申請書可稽，並有該銀行中信銀集作字第96507381號函檢
附支票存款開戶申請書為憑，甲○○既非該帳戶之共同開戶人，
自未委託中信銀擔任付款人，其客觀上顯不可能簽發該帳戶之支
票供執票人向中信銀提示請求付款。又上開支票存款開戶申請書
顯示開立公司留存該帳戶之印鑑，除開立公司之印文外，另有唐
啟賢、詹庚辛、甲○○之印文。參以中信銀之中信銀集作字第96
508477號函，顯示開立公司開戶時，與銀行約定須由唐啟賢、詹
庚辛、被上訴人甲○○共同代表其簽發支票，且所蓋用之印文需
符合其於印鑑卡留存之印文，銀行始得付款予執票人。亦即系爭
支票上蓋有甲○○之印文，乃表示其與唐啟賢、詹庚辛共同代表
開立公司發票之意思，而非與開立公司共同擔任發票人。再者甲
○○抗辯：上訴人未舉證證明甲○○即係新纖公司依協議書指派
之委員，甲○○未於系爭支票上蓋章，不能令甲○○負票據上之
責任等語，亦非無據。從而上訴人依隱名合夥關係及民法第七百
零五條規定及依票據關係，請求被上訴人甲○○應給付上訴人東
軒公司二百二十五萬三千四百五十元本息；被上訴人新纖公司應
給付上訴人東軒公司二千零四十萬一千六百八十五元本息。新纖
公司於甲○○就二百二十五萬三千四百五十元清償後免其此部分
之清償責任。被上訴人甲○○應給付上訴人樺憶公司三十二萬四
千五百元本息；新纖公司應給付樺憶公司三百零四萬二千八百八
十一元本息。新纖公司於甲○○就三十二萬四千五百元清償後免
其此部分之清償責任為無理由，應予駁回等詞，為其判斷之基礎
。
一、廢棄發回（即上訴人請求被上訴人甲○○給付）部分：
查原審一方面認支票存款開戶申請書顯示開立公司留存該帳戶之
印鑑，除開立公司之印文外，另有唐啟賢、詹庚辛、甲○○之印
文。開立公司開戶時，與銀行約定須由唐啟賢、詹庚辛、被上訴
人甲○○共同代表其簽發支票，且所蓋用之印文需符合其於印鑑
卡留存之印文，銀行始得付款予執票人。另一方面又認甲○○抗
辯其未於系爭支票上蓋章，不能令其付票據上之責任，並非無據
，前後論斷已有矛盾。次按支票為文義證券，不以發票人與付款
人間有付款委託及向付款人領用支票為要件，最高法院六十九年
台上字第七二五號判例要旨參照。查上訴人東軒公司執有之系爭
支票發票人欄均係四欄式戳章，由左至右依序為開立公司、禁止
背書轉讓、甲○○、唐啟賢、詹庚辛之印文（見第一審卷(一)第六
一、六七、七○、七三頁）。上訴人憶樺公司執有之系爭支票發
票人欄亦係四欄式戳章，順序則有開立公司、禁止背書轉讓、唐
啟賢、詹庚辛、甲○○或開立公司、禁止背書轉讓、甲○○、唐
啟賢、詹庚辛（同上卷第九三至九八頁、第二八三至二八七頁）
。又上開三人中除唐啟賢為開立公司之法定代理人外，甲○○乃
新纖公司董事長。則甲○○如何能與唐啟賢、詹庚辛共同代表開
立公司發票？又甲○○既蓋章於系爭支票上，依系爭支票全體蓋
章之形式及旨趣暨社會之一般觀念，得否認係發票人，倘認係共
同發票人，縱未在付款人處預為立戶，仍應擔保支票之支付。原
審未遑推闡明晰，竟以上揭理由，認系爭支票上蓋有甲○○之印
文，僅表示其與唐啟賢、詹庚辛共同代表開立公司發票之意思，
而為上訴人不利之判斷，未免速斷。上訴論旨，指摘關此部份之
原判決不當，求予廢棄，非無理由。
二、關於駁回上訴（即上訴人請求新纖公司給付本息）部分：
原審以上揭理由，認上訴人請求被上訴人新纖公司給付本息為無
理由，經核並無違背法令情事。上訴意旨，空言指摘此部分原判
決不當，求予廢棄，為無理由。
據上論結，本件上訴一部為有理由、一部為無理由。依民事訴訟
法第四百七十七條第一項、第四百七十八條第二項、第四百八十
一條、第四百四十九條第一項、第七十八條，判決如主文。
中    華    民    國  九十八  年    七    月    二    日
                      最高法院民事第七庭
                          審判長法官  劉  福  聲
                                法官  鄭  玉  山
                                法官  黃  義  豐
                                法官  袁  靜  文
                                法官  林  大  洋
      本件正本證明與原本無異
                                      書  記  官
中    華    民    國  九十八  年    七    月   十四   日
                                                      Ｅ


司法院資訊處製作；財團法人民間司法改革基金會備份。
